ACORDAO-COMPLETO-2554733

ACÓRDÃO 6508/2022 ATA 36/2022 - SEGUNDA CÂMARA

VISTOS, relatados e discutidos estes autos da Tomada de Contas Especial autuada por determinação desta Corte, mediante o Acórdão 2975/2021-TCU-Plenário, proferido nos autos de Representação que tinha por escopo apurar responsabilidades no âmbito da Administração Regional do Serviço Nacional de Aprendizagem Comercial no Estado do Rio de Janeiro - Senac/ARRJ, pelo fato de não ter sido dado prosseguimento às ações de ressarcimento de gastos irregulares verificados nos eventos 19º Senac Rio Fashion Business e Senac Rio Fashion Business Tech.
ACORDAM os Ministros do Tribunal de Contas da União, reunidos em sessão da 2ª Câmara, diante das razões expostas pelo Relator, em:
9.1. julgar irregulares as contas dos Srs. Orlando Santos Diniz, Eduardo Diniz França Santana e Júlio Cesar Gomes Pedro, com fundamento nos arts. 1º, inciso I, 16, inciso III, alíneas "b" e "c", 19, caput, e 23, inciso III, da Lei 8.443/1992;
9.2. julgar irregulares as contas das empresas Tryx Eventos Ltda. e Metro Quadrado Montagens e Promoções Ltda., com base nos arts. 1º, inciso I, 16, inciso III, alínea "c", 19, caput, e 23, inciso III, da Lei 8.443/1992;
9.3. condenar, solidariamente, os Srs. Orlando Santos Diniz, Eduardo Diniz França Santana e Júlio Cesar Gomes Pedro e as empresas Tryx Eventos Ltda. e Metro Quadrado Montagens e Promoções Ltda. ao pagamento das quantias abaixo especificadas, com a fixação do prazo de 15 (quinze) dias, a contar das notificações, para que comprovem, perante o Tribunal (art. 214, inciso III, alínea "a", do Regimento Interno/TCU) , o recolhimento da dívida ao Serviço Nacional de Aprendizagem Comercial/Administração Regional do Rio de Janeiro, atualizada monetariamente e acrescida dos juros de mora, calculados a partir das correspondentes datas até o efetivo recolhimento, na forma prevista na legislação em vigor: 
	VALOR ORIGINAL (R$) 
	DATA DA OCORRÊNCIA

	5.000,00
	20/12/2011 

	5.000,00
	30/03/2012 

	3.000,00
	25/01/2012 

	1.485,00
	14/03/2012 

	1.485,00
	02/04/2012 

	4.740,00
	15/03/2012 

	60.268,00
	24/11/2011 

	120.000,00
	11/11/2011 

	100.000,00
	12/12/2011 

	50.864,00
	19/01/2012

	200.000,00
	02/12/2011 

	68.000,00
	17/11/2011 

	68.000,00
	23/11/2011 

	74.720,00
	28/11/2011 

	71.945,37
	19/01/2012

	1.748,80
	02/03/2012 

	5.103,00
	03/01/2012 

	16.928,00
	22/12/2011 

	5.000,00
	22/11/2011 

	20.000,00
	08/03/2012 

	8.000,00
	27/12/2012 

	8.000,00
	06/02/2012 

	3.000,00
	06/01/2012 

	2.400,00
	28/12/2012 

	38.520,00
	19/01/2012

	171,45
	04/02/2012 

	10.000,00
	11/11/2011 

	600,00
	09/02/2012 

	18.600,00
	22/11/2011 

	17.680,00
	24/11/2011 

	10.640,00
	1º/12/2011 

	6.640,00
	18/11/2011 

	8.960,00
	1º/12/2011 

	6.720,00
	18/11/2011 

	7.520,00
	1º/12/2011 

	7.040,00
	18/11/2011 

	2.008,00
	21/11/2011 

9.4. aplicar, individualmente, aos Srs. Orlando Santos Diniz, Eduardo Diniz França Santana e Júlio Cesar Gomes Pedro e às empresas Tryx Eventos Ltda. e Metro Quadrado Montagens e Promoções Ltda. a multa no valor de R$ 150.000,00 (cento e cinquenta mil reais) , com base no art. 57 da Lei 8.443/1992, fixando-lhes o prazo de 15 (quinze) dias, a contar do recebimento das notificações, para que comprovem, perante o Tribunal (art. 214, inciso III, alínea "a", do Regimento Interno/TCU) , o recolhimento da dívida ao Tesouro Nacional, atualizada monetariamente desde a data deste Acórdão até a do efetivo recolhimento, se for paga após o vencimento, na forma da legislação em vigor;
9.5. autorizar, caso requerido, com base no art. 26 da Lei 8.443/1992, o parcelamento das dívidas constantes nos subitens 9.3 e 9.4 deste Acórdão em até 36 (trinta e seis) parcelas mensais e sucessivas, sobre as quais incidirão os correspondentes acréscimos legais (débito: atualização monetária e juros de mora; multa: atualização monetária) , esclarecendo aos responsáveis que a falta de pagamento de qualquer parcela importará no vencimento antecipado do saldo devedor, sem prejuízo das demais medidas legais;
9.6. autorizar, desde logo, a cobrança judicial das dívidas, nos termos do art. 28, inciso II, da Lei 8.443/1992, caso não atendidas as notificações; e
9.7. enviar cópia deste Acórdão à Procuradoria da República no Estado do Rio de Janeiro, nos termos do art. 16, § 3º, da Lei 8.443/1992 c/c art. 209, § 7º, do Regimento Interno do TCU, e ao Ministério do Trabalho e Previdência, para ciência.

Tomada de Contas Especial autuada por determinação desta Corte, mediante o Acórdão 2.975/2021  Plenário, para apurar responsabilidades no Senac/ARRJ pelo fato de não ter sido dado prosseguimento às ações de ressarcimento de gastos irregulares verificados em eventos de patrocínio.

Segunda Câmara

Serviço Nacional de Aprendizagem Comercial - Administração Regional do Rio de Janeiro - Senac/ARRJ.

3. Responsáveis: Orlando Santos Diniz (XXX.078.767-XX); Eduardo Diniz França Santana (XXX.263.791-XX); Júlio Cesar Gomes Pedro (XXX.821.847-XX); Tryx Eventos Ltda. (10.506.235/0001-03); e Metro Quadrado Montagens e Promoções Ltda. (00.883.861/0001-65).

13.1. Ministros presentes: Bruno Dantas (Presidente), Augusto Nardes, Aroldo Cedraz e Antonio Anastasia.
13.2. Ministro-Substituto presente: Marcos Bemquerer Costa (Relator).

ACORDAO-COMPLETO-2562807

Acórdão 7896/2022 - Segunda Câmara

MARCOS BEMQUERER

Adoto como parte deste Relatório a instrução inserta à peça 73, que contou com a anuência do escalão dirigente da Secretaria de Controle Externo do Desenvolvimento Econômico - SecexDesen (peças 74 e 75) , a seguir transcrita com alguns ajustes de forma: 
"1. Trata-se de Tomada de Contas Especial instaurada em cumprimento ao determinado no Acórdão 2975/2021-TCU-Plenário, referente à Representação TC-Processo 022.664/2020-3 (peça 3) , de relatoria do Ministro-Substituto Marcos Bemquerer Costa, verbis: 
'9.1. converter este processo em Tomada de Contas Especial, com fundamento no art. 47 da Lei 8.443/1992 c/c o art. 252 do Regimento Interno/TCU;
9.2. realizar, com base nos arts. 10, § 1º, e 12, incisos I e II, da Lei 8.443/1992 c/c o art. 202, incisos I e II, do RI/TCU, a citação solidária dos Srs. Orlando Santos Diniz, Eduardo Diniz França Santana e Júlio Cesar Gomes Pedro, em face da não adoção de medidas necessárias ao prosseguimento de ações para fins de ressarcimento dos gastos irregulares verificados no 19º Senac Rio Fashion Business e Senac Rio Fashion Business Tech, e das empresas Tryx Eventos Ltda. e Metro Quadrado Montagens e Promoções Ltda., em vista das irregularidades constatadas na prestação de contas desses eventos referentes à 'presença de comprovante de depósitos em cheque na conta de fornecedores quarteirizados, sem a evidência e liquidação dos cheques', 'ausência de comprovação de pagamento aos beneficiários RPA [Recibo de Pagamento Autônomo]', 'falta de assinatura em contratos', 'repetição de CPFs em parte dos contratos RPA ou alteração mínima da sequência numérica em outra parte' e 'nota fiscal emitida em nome de Escala Eventos, empresa que não era parte nos contratos firmados pelo Senac', para que, no prazo de 15 (quinze) dias, a contar do recebimento da notificação deste Acórdão, apresentem alegações de defesa para as irregularidades precitadas e/ou recolham aos cofres do Senac/ARRJ a quantia apurada no processo, após os ajustes a serem efetuados pela SecexDesenvolvimento na planilha de débito, atualizada a partir das correspondentes datas até a do efetivo recolhimento, na forma da legislação em vigor;' (grifos acrescidos) 
HISTÓRICO 
2. As instruções constantes às peças 12, 20 e 37, juntadas ao presente processo por cópia das peças 7, 15 e 32, respectivamente, do processo originário (TC-Processo 022.664/2020-3) , narraram e analisaram os principais fatos apurados em relação à realização da 19º Senac Rio Fashion Business e Senac Rio Fashion Business Tech. 
3. A última instrução (peça 37) , submeteu ao relator a proposição constante no item 42, p. 10-11 daquela peça, de citação solidária dos responsáveis a qual foi acolhida pelo Tribunal. De destacar que nas mencionadas instruções constam as descrições das ocorrências, a identificação das responsabilidades e a quantificação do dano. 
4. Cabe, ainda, trazer as ponderações do Ministro-Relator no Voto Condutor do Acórdão 2975/2021-TCU-Plenário, no que se refere aos ajustes a serem efetuados quanto ao débito apurado:
	'29. Acolho a proposta de converter estes autos em TCE, mas entendo que devem ser feitas algumas achegas na forma de apresentação do débito. Como visto acima, a quantia impugnada está somada (R$ 1.039.786,62) , no entanto, as diversas parcelas que compõem o dano (v. tabela na peça 25, p. 8-10) devem ser discriminadas em valores originais fracionados (ou seja, sem adição de parcelas) , especialmente para que se correlacionem com as datas dos documentos e/ou dos dispêndios glosados, podendo a unidade técnica (SecexDesen) diligenciar o Senac/ARRJ para obter as referidas datas (ou se valer de outro meio expedito, a exemplo do e-mail) , de modo a assegurar que o quantum não exceda o real valor devido e o cálculo 'não desfavoreça os responsáveis', nos termos do que dispõe o art. 210, § 3º, do Regimento Interno/TCU.'
5.	Nesse sentido, considerando o vasto material produzido nos autos do TC-Processo 022.664/2020-3 acerca dos valores inquinados, conforme documentos constantes à peça 31 daquele processo, produziu-se uma tabela com a indicação das datas para cada evento, exceto nos casos de três situações para as quais não foi possível precisar a data da ocorrência, sendo adotado, nesses casos, a última data de transferência de recursos. 
6.	Assim, foi proposta a realização das citações dos responsáveis com vistas ao ressarcimento dos débitos, nos seguintes termos (peça 41) :
PROPOSTA DE ENCAMINHAMENTO
'5.	Diante do exposto, em atendimento ao acórdão supramencionado, submetemos os autos à consideração superior, para que se procedam as citações já autorizadas pelo Tribunal:
5.1. com base nos arts. 10, § 1º, e 12, incisos I e II, da Lei 8.443/1992 c/c o art. 202, incisos I e II, do RI/TCU, realizar a citação solidária dos Srs. Orlando Santos Diniz (CPF: XXX.078.767-XX, então Presidente do Conselho Regional do Senac/ARRJ) , Eduardo Diniz França Santana (CPF: XXX.263.791-XX, então Diretor Geral Interino e, posteriormente, Diretor Regional do Senac/ARRJ) , Júlio Cesar Gomes Pedro (CPF: XXX.821.847-XX, então Diretor Geral do Senac/ARRJ) , em face da não adoção de medidas necessárias ao prosseguimento de ações para fins de ressarcimento dos gastos irregulares verificados no 19º Senac Rio Fashion Business e Senac Rio Fashion Business Tech, e das empresas Tryx Eventos Ltda. (CNPJ 10.506.235/0001-03) , e Metro Quadrado Montagens e Promoções Ltda. (CNPJ 00.883.861/0001-65) , em vista das irregularidades constatadas na prestação de contas desses eventos referentes à 'presença de comprovante de depósitos em cheque na conta de fornecedores quarteirizados, sem a evidência e liquidação dos cheques', 'ausência de comprovação de pagamento aos beneficiários RPA [Recibo de Pagamento Autônomo]', 'falta de assinatura em contratos', 'repetição de CPFs em parte dos contratos RPA ou alteração mínima da sequência numérica em outra parte' e 'nota fiscal emitida em nome de Escala Eventos, empresa que não era parte nos contratos firmados pelo Senac', para que, no prazo de 15 (quinze) dias, a contar do recebimento da notificação deste Acórdão, apresentem alegações de defesa para as irregularidades precitadas e/ou recolham aos cofres do Senac/ARRJ a quantia apurada, atualizada a partir das correspondentes datas até a do efetivo recolhimento, na forma da legislação em vigor;'
7.	As citações dos Srs. Orlando Santos Diniz, Eduardo Diniz França Santana, Júlio Cesar Gomes Pedro e das empresas Metro Quadrado Montagens e Promoções Ltda. e Tryx Eventos Ltda. foram realizadas por meio dos Ofícios 10700, 10701, 10702, 10703 e 10704/2022/-TCU/Seproc, de 16/3/2022, respectivamente (peças 48 a 52) . 
8.	Em 13/4/2022, o Sr. Orlando santos Diniz solicitou prorrogação de prazo (peça 57) que foi concedida pelo TCU (peça 58) . 
9.	Em 13/5/2022, o Orlando Santos Diniz encaminhou suas alegações de defesa (peça 67) que serão analisadas a seguir.
10. Os demais responsáveis, apesar da efetivação das comunicações como demonstrado na peça 72, permaneceram silentes, sendo considerados revéis. 
EXAME TÉCNICO
11. Em sua defesa, o Sr. Orlando Diniz fez as seguintes alegações:
a)	 o TCU não teria competência para apreciar as contas do Senac/RJ; 
b)	 deveriam constar no rol dos responsáveis também o Diretor Regional do Senac, Júlio Cesar Gomes Pedro, e a Diretora Jurídica do Senac, Daniele Paraiso de Andrade Schneider, que eram membros do Conselho Regional do Senac/RJ à época. Caberia ao TCU solicitar os regulamentos internos, normativos, organograma, os processos internos de encaminhamento para aprovação no Conselho Regional do Senac ARRJ e a ata de aprovação no referido conselho para exaurir a questão da responsabilização. O responsável solicita, também, que se apure a responsabilização em todos os processos sob a relatoria do Ministro-Relator e, após isso, se proceda novamente a sua oitiva e dos demais responsáveis; 
c)	 não houve dolo do responsável. Todas as suas decisões foram aprovadas em reuniões com a presença dos membros do Conselho Regional da instituição. O Presidente do Conselho Regional do Senac não teria poder para tomar decisões isoladamente. A Lei 13.655/2018 e o Decreto 9.830/2019 determinam que os gestores sejam responsabilizados apenas quando demostrado o dolo ou culpa grave de seus atos em detrimento da administração pública. A culpa grave ou erro grosseiro não teriam sido caracterizados na instrução com base em provas;
d)	 caso fique comprovada as irregularidades, os beneficiários foram as empresas Tryx Eventos Ltda. e Metro Quadrado Montagens e Promoções Ltda. Assim, somente elas deveriam ser demandadas pela cobrança do débito apurado; 
e)	 de acordo com o regulamento do próprio Senac, o papel exercido pelo responsável não englobava a gestão administrativa da entidade. Isso seria papel do Conselho Regional e da equipe executiva; e
f)	 por último, o responsável requereu que fossem acatadas as alegações de defesa apresentadas, de modo a não imputar qualquer penalidade ao recorrente.
Análise
12. O primeiro ponto questionado se refere à competência do TCU para apreciar as contas do Senac/RJ. O responsável alega que existe jurisprudência pacificada no Supremo Tribunal Federal quanto à ausência de competência do TCU para julgamento de ações que envolvam as entidades do Sistema S (peça 67, p. 7-9) :
'Acontece que o entendimento da jurisprudência atual é de que a o Tribunal de Contas da União está extrapolando dos limites de sua competência ao apreciar julgar as contas do SENAC/RJ. O STF pacificou o entendimento de que o Tribunal de Contas da União não possui competência para o julgamento de ações que envolvam os serviços sociais autônomos, integrante do sistema 'S' (SESC, SENAC, SENAI, SEBRAE ...) , ainda que se considere a origem dos recursos destinados a tais entidades.' (grifos acrescidos) 
13. Ao contrário do que defende o responsável, em que pese não pertencerem à Administração Pública Direta ou Indireta, as entidades do Sistema S prestam contas ao TCU em razão de gerirem recursos públicos provenientes de contribuições parafiscais (compulsórias) . A Lei Orgânica do TCU (8.443/92) define em seu artigo 5º:
'Art. 5° A jurisdição do Tribunal abrange: 
 (...) 
V - os responsáveis por entidades dotadas de personalidade jurídica de direito privado que recebam contribuições parafiscais e prestem serviço de interesse público ou social;' 
14. A jurisprudência do TCU também é clara no sentido de que a Corte possui competência para analisar as contas das entidades S. Citam-se alguns acórdãos que demonstram o entendimento:
- 'Os serviços sociais autônomos se sujeitam ao controle do TCU, uma vez que administram recursos públicos de natureza tributária, advindos de contribuições parafiscais e destinadas ao atendimento de fins de interesse público.' (Acórdão 2079/2015-TCU-Plenário, de relatoria do Ministro Benjamin Zymler) ; 
- 'Por arrecadarem e gerenciarem recursos públicos de natureza parafiscal, as entidades do Sistema S estão sujeitas à fiscalização do TCU.' (Acórdão 1770/2013-TCU-Plenário, de relatoria do Ministro Benjamin Zymler) ; e
- 'As entidades integrantes do Sistema S encontram-se abrangidas pela jurisdição própria e privativa do TCU.' (Acórdão 3044/2009-TCU-Plenário, de relatoria do Ministro Augusto Sherman) .
15. Portanto não resta dúvida quanto à competência do TCU em fiscalizar as contas do Senac/ARRJ. 
16. O segundo ponto questionado pelo responsável é a ausência dos demais membros do Conselho Regional como corresponsáveis. Ele sugere que o TCU faça oitiva do Senac/RJ solicitando todos os normativos da entidade para redefinir a cadeia de responsabilização. Sugere, ainda, que isso seja feito em todos os processos do relator e que somente após ele seja ouvido novamente quanto à irregularidade. 
17. Primeiro cumpre esclarecer que um dos responsáveis por ele apontado, que deveria compor o rol de responsáveis, também foi citado nesta TCE, o Diretor Regional do Senac, Sr. Júlio Cesar Gomes Pedro. 
18. A respeito de realizar nova oitiva para só então definir a responsabilização, ressalta-se que a análise da responsabilização já foi feita em instrução preliminar na qual foi proposta a citação ora analisada (peça 37) . Citam-se trechos da instrução nos quais foram delimitados o débito e os responsáveis:
'17. Logo, no intuito de buscar elementos com vistas à quantificação dos prejuízos correspondentes às despesas não comprovadas relativas ao 19° Senac Rio Fashion Business e Senac Rio Fashion Business Tech, à identificação dos responsáveis e à adoção das medidas processuais necessárias para viabilizar a devida recomposição dos cofres do Senac/ARRJ (item 9.6.2 do Acórdão 1507/2020-TCU-Plenário) , bem como no sentido de apurar as responsabilidades no âmbito da mesma entidade pelo fato de não ter sido dado prosseguimento às ações necessárias ao ressarcimento dos gastos irregulares verificados no 19° Senac Rio Fashion Business e Senac Rio Fashion Business Tech (item 9.6.1 do Acórdão 1507/2020-TCU-Plenário) , realizou-se diligência (ofício à peça 21) ao Sena/ARRJ para que informasse sua posição final a respeito do valor a ser ressarcido aos cofres da entidade, com enfrentamento dos argumentos aventados pelas empresas Tryx e Metro Quadrado em suas contranotificações (peça 5, p. 57 e seguintes) ; e para que enviasse documentos que comprovem a irregularidade das despesas constantes das 4ª e 5ª notificações extrajudiciais (peça 5, p. 43 e 53) , como notas fiscais e ordens de pagamento, com elucidação detalhada das razões que levaram a entidade a perseguir seu ressarcimento.
 (...) 
35. A responsabilidade pelo ressarcimento de R$ 1.039.786,62 aos cofres do Senac/ARRJ (conforme tabela 1 e elementos comprobatórios constantes da peça 31) cabe, solidariamente, às empresas Tryx Eventos Ltda. e Metro Quadrado Montagens e Promoções, beneficiárias dos valores impugnados, bem como aos Srs. Orlando Santos Diniz e Júlio Cesar Gomes Pedro, signatários do terceiro termo aditivo ao contrato 328/2010, de 4/11/2011, na qualidade de Presidente do Conselho Regional do Senac/ARRJ e de Diretor do Departamento Regional do Senac/ARRJ - peça 14, respectivamente, bem como ao Sr. Eduardo Diniz França Santana, Diretor Regional interino no período - conforme análise constante à peça 15, p. 7-8. Nesse sentido, impende citá-los para que apresentem alegações de defesa sobre as irregularidades apontadas e/ou recolham aos cofres do Senac/ARRJ a quantia indicada, atualizada monetariamente a partir da respectiva data até o efetivo recolhimento, abatendo-se na oportunidade a quantia eventualmente ressarcida, na forma da legislação em vigor (matriz de responsabilização anexa) .
36. A data inicial a partir da qual devem incidir juros de mora e atualização monetária relacionadas ao valor a ser ressarcido é 19/1/2012, tendo em vista ser o dia do último pagamento feito às contratadas (peça 29) . Tal se dá a partir do cotejo dos seguintes enunciados de jurisprudência deste Tribunal:
'Os encargos legais calculados sobre o débito imputado por irregularidades na execução dos serviços devem partir dos últimos pagamentos feitos à empresa contratada.' Acórdão 4754/2011-TCU-Primeira Câmara|Relator Ministro Ubiratan Aguiar.
'Na hipótese de débito que envolva a responsabilização solidária de terceiros contratados para execução de objeto conveniado, a atualização monetária e a incidência de juros sobre o valor histórico do dano ao erário devem ser consideradas a partir das datas em que foram feitos os pagamentos à contratada, e não do recebimento dos recursos pelo convenente.' Acórdão 551/2018-TCU-Segunda Câmara|Relator Ministro Aroldo Cedraz.
37. Quanto aos Srs. Orlando Santos Diniz, Júlio Cesar Gomes Pedro e Eduardo Diniz França Santana, na linha do determinado no subitem 9.6.1 do Acórdão 1507/2020-TCU-Plenário, seria o caso de chamá-los também em audiência, ante a não observância do dever do gestor de adotar medidas imediatas, com vistas ao ressarcimento de dano ao Erário, independentemente da atuação do Tribunal de Contas da União (considerações preliminares da INTCU 71/2012) c/c suas atribuições constantes, no caso do primeiro, do art. 28, II, alínea 'a' do Decreto 61.843/1967; e, no caso do segundo e do terceiro, do inciso IV, alínea 'a', do mesmo artigo, ao não darem prosseguimento às ações necessárias ao ressarcimento dos gastos irregulares verificados no 19° Senac Rio Fashion Business e Senac Rio Fashion Business Tech.
38. Contudo, é de se observar que a conduta dos três gestores, referida no parágrafo anterior, se imbrica ao fato gerador do débito mencionado (de R$ 1.039.786,62) , uma vez que a base para tal imputação reside na não adoção de providências, por parte dos referidos gestores, no sentido de dar prosseguimento às ações de ressarcimento atinentes aos gastos irregulares referentes ao 19° Senac Rio Fashion Business e Senac Rio Fashion Business Tech. Isso porque não constam dos autos, em relação à Metro Quadrado Montagens e Promoções, providências posteriores 27/9/2013 em busca do aludido ressarcimento, data em que foi enviada notificação extrajudicial à empresa (peça 5, p. 43) ; o mesmo ocorrendo em relação à Tryx Eventos Ltda., mas considerando-se o período posterior a 2/12/2013, quando foi enviada notificação extrajudicial à empresa (peça 5, p. 53) . Os gestores permaneceram em atividade no Senac/ARRJ até dezembro de 2017 (Sr. Orlando Santos Diniz) , abril de 2015 (Sr. Eduardo Diniz França Santana) e junho 2014 (Sr. Júlio Cesar Gomes Pedro) , conforme peça 11, p. 9-11. Não se demonstrou, portanto, atuação condizente com o dever de proteção ao dinheiro público, tendo sido indevidamente descartadas a persecução judicial do valor de R$ 1.039.786,62, tido por irregular, bem como medidas de ressarcimento pela via da tomada de contas especial.
39. Logo, em razão da inseparabilidade entre a conduta relacionada ao débito imputado e a conduta que embasaria a audiência relacionada ao não prosseguimento nas ações com vistas ao ressarcimento dos valores impugnados (na forma do item 9.6.1 do Acórdão 1507/2020-TCU-Plenário) , no que se refere aos Srs. Orlando Santos Diniz, Júlio Cesar Gomes Pedro e Eduardo Diniz França Santana, é mais pertinente que o presente processo seja convertido em TCE, com análise conjunta das questões aludidas nos itens 9.6.1 e 9.62 do Acórdão 1507/2020-TCU-Plenário, cingindo-se, portanto, o encaminhamento à imputação do débito e descartando-se a audiência. Caso haja, de fato, maior gravidade na conduta dos gestores em virtude do não prosseguimento nas ações com vistas ao ressarcimento dos valores impugnados, seria o caso de imputar-lhes a multa do art. 57 da Lei 8443/1992, e não, repita-se, de seguir com dois processos em paralelo analisando basicamente a mesma conduta.'
19. A matriz de responsabilização foi elaborada na mencionada instrução, detalhando condutas e culpabilidade dos responsáveis, bem como o nexo causal entre as condutas e o dano causado ao Senac/ARRJ (peça 37, p. 12-13) :
Anexo - Matriz de Responsabilização 
	Irregularidade
	Não comprovação da boa e regular aplicação dos recursos recebidos a título de patrocínio no que tange ao valor de R$ 1.039.786,62 (tabela 1 e peça 31) , atinente ao terceiro termo aditivo ao Contrato 328/2010, de 4/11/2011 c/c não observância do dever do gestor de adotar medidas imediatas, com vistas ao ressarcimento de dano ao Erário, independentemente da atuação do Tribunal de Contas da União (considerações preliminares da INTCU 71/2012) c/c suas atribuições constantes, no caso do então presidente, do art. 28, II, alínea 'a' do Decreto 61.843/1967; e, no caso dos então diretores regionais/gerais, do inciso IV, alínea 'a', do mesmo artigo.

	Responsável e Período de Exercício
	Tryx Eventos Ltda. (CNPJ 10.506.235/0001-03) , e Metro Quadrado Montagens e Promoções Ltda. (CNPJ 00.883.861/0001-65) entre 10/11/2011 e 19/01/2012, período no qual as transferências de recursos do Senac/ARRJ foram realizadas às empresas;
Orlando Santos Diniz (CPF: XXX.078.767-XX) Presidente do Senac/ARRJ) em 29/04/2010 - 08/04/2014 | 09/05/2014 - 17/12/2017;
Eduardo Diniz França Santana (CPF: XXX.263.791-XX) Diretor Geral Interino em 21/01/2013 - 09/02/2013 | 11/04/2013 - 30/09/2013| 25/11/2013 - 06/12/2013 06/01/2014 - 04/02/2014 e Diretor Regional do Senac/ARRJ em 20/06/2014 - 25/01/2015 | 15/02/2015 - 04/04/2015; e
Júlio Cesar Gomes Pedro (CPF: XXX.821.847-XX) Diretor Geral do Senac/ARRJ em 01/08/2012 - 20/01/2013 | 10/02/2013 - 10/04/2013 | 01/10/2013 - 24/11/2013 | 07/12/2013 - 05/01/2014 | 05/02/2014 - 19/06/2014.

	Conduta
	As empresas e os gestores não comprovaram a boa e regular aplicação do valor de R$ 1.039.786,62, atinentes ao 19° Senac Rio Fashion Business e Senac Rio Fashion Business Tech, afrontando o art. 70, parágrafo único da CF, e a jurisprudência pacífica desta Corte de Contas (citem-se, por exemplo, o Acórdão 545/2015-TCU-Plenário, o Acórdão 3440/2014-TCU-Plenário e Acórdão 922/2009-TCU-Plenário) , que apontam ser a apresentação da prestação de contas obrigatória, independentemente do instrumento escolhido pelas partes para formalização da avença, seja ele contrato ou convênio de patrocínio. Ademais, os gestores não deram prosseguimento às ações necessárias ao ressarcimento dos gastos irregulares verificados, não observando o dever do gestor de adotar medidas imediatas, com vistas ao ressarcimento de dano ao Erário, independentemente da atuação do Tribunal de Contas da União (considerações preliminares da INTCU 71/2012) c/c suas atribuições constantes, no caso do primeiro, do art. 28, II, alínea 'a' do Decreto 61.843/1967; e, no caso do segundo e do terceiro, do inciso IV, alínea 'a', do mesmo artigo, quando deveriam ter atuado nesse sentido. Tal se dá por não constar dos autos, em relação à Metro Quadrado Montagens e Promoções, providências posteriores 27/9/2013 em busca do aludido ressarcimento, data em que foi enviada notificação extrajudicial à empresa (peça 5, p. 43) ; o mesmo ocorrendo em relação à Tryx Eventos Ltda., mas considerando-se o período posterior a 2/12/2013, quando foi enviada notificação extrajudicial à empresa (peça 5, p. 53) . Os gestores permaneceram em atividade no Senac/ARRJ até dezembro de 2017 (Sr. Orlando Santos Diniz) , abril de 2015 (Sr. Eduardo Diniz França Santana) e junho 2014 (Sr. Júlio Cesar Gomes Pedro) , conforme peça 11, p. 9-11. Diante da não apresentação de prestação de contas a contento no que se refere ao valor de R$ 1.039.786,62, era razoável exigir dos gestores providências pelas vias adequadas (tomada de contas especial ou ação judicial) , não tendo sido suficientes as notificações extrajudiciais enviadas.

	Nexo de Causalidade
	A conduta dos responsáveis trouxe como consequência a consolidação do prejuízo estimado em R$ 1.039.786,62, ante a não comprovação da boa e regular aplicação dos recursos recebidos a título de patrocínio, e a insuficiência das atuações dos gestores para realizar a cobrança das empresas Tryx e Metro de maneira efetiva, quedando-se inerte o Senac/ARRJ após as contranotificações, sendo necessária atuação deste Tribunal no sentido de buscar o ressarcimento por tal valor pela via da TCE.

	Culpabilidade
	Não há elementos que permitam concluir pela boa-fé do Orlando Santos Diniz, Eduardo Diniz França Santana e Júlio Cesar Gomes Pedro. É razoável supor que os agentes, na qualidade de Presidente e Diretores regionais/gerais, respectivamente, sabiam ou deveriam saber que é dever do gestor adotar medidas imediatas, com vistas ao ressarcimento de dano ao Erário, independentemente da atuação do Tribunal de Contas da União (considerações preliminares da INTCU 71/2012) , materializando-se tal dever, no caso concreto, em perseguir o ressarcimento do valor de R$ 1.039.786,62, tido por irregular. Ademais, é razoável supor que era do conhecimento dos gestores e das empresas que a apresentação da prestação de contas é obrigatória, independentemente do instrumento escolhido pelas partes para formalização da avença, seja ele contrato ou convênio de patrocínio, consoante o art. 70, parágrafo único da CF, e a jurisprudência pacífica desta Corte de Contas (citem-se, por exemplo, o Acórdão 545/2015-TCU-Plenário, o Acórdão 3440/2014-TCU-Plenário e Acórdão 922/2009-TCU-Plenário) . No caso dos gestores, diante da não apresentação a contento no que se refere ao valor de R$ 1.039.786,62, era razoável exigir providências pelas vias adequadas (tomada de contas especial ou ação judicial) , não tendo sido suficientes as notificações extrajudiciais enviadas. 

20. Ressalta-se, ainda, que compete ao responsável a apresentação de documentação em sua defesa, não bastando a alegação de o TCU realizar nova oitiva do Senac/ARRJ, razão pela qual se propõe rejeitar as alegações de defesa apresentadas quanto à questão. 
21. Em relação ao fato de que o relator deve analisar a responsabilização em outros processos para posteriormente dar sequência ao fato que está sendo apurado nestes autos, a sugestão não merece muitos comentários. Não há qualquer sentido em parar a tramitação de um processo para apurar responsabilidade em outros. Mesmo porque cada processo tem seu próprio responsável que responde de acordo com sua conduta que contribuiu com o dano gerado. 
22. No que se refere ao fato de que não houve dolo e, portanto, o gestor não poderia ser responsabilizado, bem como ao fato de caso fique comprovada as irregularidades, os beneficiários foram as empresas Tryx Eventos Ltda. e Metro Quadrado Montagens e Promoções Ltda. e, portanto, elas que deveriam ser demandadas pela cobrança do débito apurado, também não cabe razão ao responsável. 
23. Conforme já salientado, as condutas dos responsáveis foram fundamentais para que ocorresse o débito apurado nos autos. Citam-se, novamente, o trecho da instrução que demonstra este entendimento: [v. item 18 acima].
24. Desta forma, diferentemente do que defende o Sr. Orlando Diniz, além das beneficiárias do débito apurado, que foram as empresas Tryx Eventos Ltda. e Metro Quadrado Montagens e Promoções Ltda., os gestores do Senac/ARRJ devem ser com elas responsabilizados solidariamente devido às condutas descritas acima. 
25. Portanto restou configurado que os atos praticados pelo Sr. Orlando Santos Diniz, Júlio Cesar Gomes Pedro e Eduardo Diniz França Santana, além das empresas Tryx Eventos Ltda. e Metro Quadrado Montagens e Promoções Ltda., geraram prejuízos aos cofres do Senac/RJ, razão pela qual se propõe que não sejam acatadas as alegações de defesa apresentadas pelo Sr. Orlando Diniz e que lhe seja imputado o débito apurado. Os outros responsáveis citados, que foram revéis no processo, devem responder solidariamente pelo débito devido às condutas já descritas. 
CONCLUSÃO
26. Em face da análise promovida na seção 'Exame Técnico', propõe-se rejeitar as alegações de defesa apresentadas pelo Sr. Orlando Santos Diniz, uma vez que não foram suficientes para sanear as irregularidades a ele atribuídas. Os demais responsáveis, Srs. Júlio Cesar Gomes Pedro, Eduardo Diniz França Santana e as empresas Tryx Eventos Ltda. e Metro Quadrado Montagens e Promoções Ltda., que foram revéis no processo, devem responder solidariamente com o Orlando Santos Diniz pelo débito apurado.
27. É razoável supor que os agentes, na qualidade de Presidente e Diretores regionais/gerais, respectivamente, sabiam ou deveriam saber que é dever do gestor adotar medidas imediatas, com vistas ao ressarcimento de dano ao Erário, independentemente da atuação do Tribunal de Contas da União (considerações preliminares da INTCU 71/2012) , materializando-se tal dever, no caso concreto, em perseguir o ressarcimento do valor de R$ 1.039.786,62, tido por irregular. 
28. Ademais, é razoável supor que era do conhecimento dos gestores e das empresas que a apresentação da prestação de contas é obrigatória, independentemente do instrumento escolhido pelas partes para formalização da avença, seja ele contrato ou convênio de patrocínio, consoante o art. 70, parágrafo único da CF, e a jurisprudência pacífica desta Corte de Contas (citem-se, por exemplo, o Acórdão 545/2015-TCU-Plenário, o Acórdão 3440/2014-TCU-Plenário e Acórdão 922/2009-TCU-Plenário) . 
29. No caso dos gestores, diante da não apresentação a contento no que se refere ao valor de R$ 1.039.786,62, era razoável exigir providências pelas vias adequadas (tomada de contas especial ou ação judicial) , não tendo sido suficientes as notificações extrajudiciais enviadas.
30. Tendo em vista que não constam dos autos elementos que permitam reconhecer a boa-fé dos responsáveis, propõe-se que as suas contas sejam julgadas irregulares, nos termos do art. 202, § 6º, do Regimento Interno do TCU, com a imputação do débito de R$ 1.039.786,62 atualizado monetariamente e acrescido de juros de mora, nos termos do art. 202, §1º, do Regimento Interno do TCU, descontado o valor eventualmente recolhido, e com a aplicação da multa prevista no art. 57 da Lei 8.443/1992.
PROPOSTA DE ENCAMINHAMENTO
31. Diante do exposto, submetem-se os autos à consideração superior, propondo ao Tribunal:
a) julgar irregulares, nos termos dos arts. 1º, inciso I, 16, inciso III, alínea 'c', e § 2º, da Lei 8.443/1992 c/c os arts. 19 e 23, inciso III, da mesma lei, e com os arts. 1º, inciso I, 209, inciso III, e § 5º, 210 e 214, inciso III, do Regimento Interno, as contas dos Srs. Orlando Santos Diniz (CPF:XXX.078.767-XX) , Eduardo Diniz França Santana (XXX.263.791-XX) , Júlio Cesar Gomes Pedro (XXX.821.847-XX) e das empresas Tryx Eventos Ltda. (CNPJ 10.506.235/0001-03) , e Metro Quadrado Montagens e Promoções Ltda. (CNPJ 00.883.861/0001-65) , condenando-os, solidariamente, ao pagamento das quantias a seguir especificadas, atualizadas monetariamente e acrescidas dos juros de mora, calculados a partir da data discriminada até a efetiva quitação do débito, fixando-lhes o prazo de 15 (quinze) dias para que comprovem, perante o Tribunal, o recolhimento das referidas quantias aos cofres da Administração Regional Serviço Nacional de Aprendizagem Comercial no Estado do Rio de Janeiro (Senac/ARRJ) , nos termos do art. 23, inciso III, alínea 'a', da citada lei c/c o art. 214, inciso III, alínea 'a', do Regimento Interno/TCU, abatendo-se, na oportunidade, quantia (s) eventualmente ressarcida (s) , na forma da legislação em vigor:
Irregularidade: não comprovação da boa e regular aplicação dos recursos recebidos a título de patrocínio no que tange ao valor de R$ 1.039.786,62, atinente ao terceiro termo aditivo ao Contrato 328/2010, de 4/11/2011 c/c não observância do dever do gestor de adotar medidas imediatas, com vistas ao ressarcimento de dano ao Serviço Nacional de Aprendizagem Comercial - Administração Regional no Estado do Rio de Janeiro (Senac/ARRJ) , independentemente da atuação do Tribunal de Contas da União (considerações preliminares da INTCU 71/2012) c/c suas atribuições constantes, no caso do então presidente, do art. 28, II, alínea 'a' do Decreto 61.843/1967; e, no caso dos então diretores regionais/gerais, do inciso IV, alínea 'a', do mesmo artigo.
Débito atribuído aos Srs. Orlando Santos Diniz (CPF:XXX.078.767-XX) , Eduardo Diniz França Santana (XXX.263.791-XX) , Júlio Cesar Gomes Pedro (XXX.821.847-XX) e às empresas Tryx Eventos Ltda. (CNPJ 10.506.235/0001-03) , e Metro Quadrado Montagens e Promoções Ltda. (CNPJ 00.883.861/0001-65) :
	VALOR ORIGINAL (R$) 
	DATA DA OCORRÊNCIA

	5.000,00
	20/12/2011 

	5.000,00
	30/03/2012 

	3.000,00
	25/01/2012 

	1.485,00
	14/03/2012 

	1.485,00
	02/04/2012 

	4.740,00
	15/03/2012 

	60.268,00
	24/11/2011 

	120.000,00
	11/11/2011 

	100.000,00
	12/12/2011 

	50.864,00
	19/01/2012

	200.000,00
	02/12/2011 

	68.000,00
	17/11/2011 

	68.000,00
	23/11/2011 

	74.720,00
	28/11/2011 

	71.945,37
	19/01/2012

	1.748,80
	02/03/2012 

	5.103,00
	03/01/2012 

	16.928,00
	22/12/2011 

	5.000,00
	22/11/2011 

	20.000,00
	08/03/2012 

	8.000,00
	27/12/2012 

	8.000,00
	06/02/2012 

	3.000,00
	06/01/2012 

	2.400,00
	28/12/2012 

	38.520,00
	19/01/2012

	171,45
	04/02/2012 

	10.000,00
	11/11/2011 

	600,00
	09/02/2012 

	18.600,00
	22/11/2011 

	17.680,00
	24/11/2011 

	10.640,00
	1º/12/2011 

	6.640,00
	18/11/2011 

	8.960,00
	1º/12/2011 

	6.720,00
	18/11/2011 

	7.520,00
	1º/12/2011 

	7.040,00
	18/11/2011 

	2.008,00
	21/11/2011 

                         Valor atualizado até 28/7/2022, sem juros: R$ 1.982.794,25
b) aplicar aos Srs. Orlando Santos Diniz (CPF: XXX.078.767-XX) , Eduardo Diniz França Santana (XXX.263.791-XX) , Júlio Cesar Gomes Pedro (XXX.821.847-XX) e às empresas Tryx Eventos Ltda. (CNPJ 10.506.235/0001-03) , e Metro Quadrado Montagens e Promoções Ltda. (CNPJ 00.883.861/0001-65) , individualmente, a multa prevista no art. 57 da Lei 8.443/1992 c/c o art. 267 do RI/TCU, fixando-lhes o prazo de 15 (quinze) dias, a contar das notificações, para que comprovem, perante o Tribunal (art. 214, inciso III, alínea 'a', do Regimento Interno) , o recolhimento da dívida aos cofres do Tesouro Nacional, atualizada monetariamente desde a data do acórdão proferido até a do efetivo recolhimento, se for paga após o vencimento, na forma da legislação em vigor;
c) autorizar, desde logo, a cobrança judicial das dívidas, nos termos do art. 28, inciso II, da Lei nº 8.443/1992, caso não atendidas as notificações;
d) autorizar, desde logo, com fundamento no art. 26 da Lei 8.443/1992 c/c o art. 217 do Regimento Interno do TCU, caso seja do interesse dos responsáveis, o parcelamento da (s) dívida (s) em até 36 parcelas, incidindo, sobre cada uma, os encargos legais devidos, sem prejuízo de alertá-los de que, caso optem por essa forma de pagamento, a falta de comprovação do recolhimento de qualquer parcela implicará o vencimento antecipado do saldo devedor, nos termos do art. 26, parágrafo único, e 59, da Lei 8.443/1992 c/c o art. 217, § 2º, do Regimento Interno do TCU; e 
e) encaminhar cópia da deliberação que vier a ser proferida ao Senac/ARRJ para conhecimento e ao Procurador-Chefe da Procuradoria da República no estado do Rio de Janeiro, nos termos do § 3º do art. 16 da Lei 8.443/1992 c/c o § 7º do art. 209 do Regimento Interno do TCU, para adoção das medidas que entender cabíveis, informando-lhes que o inteiro teor da deliberação pode ser consultado no endereço www.tcu.gov.br/acordaos."
2.	O Ministério Público junto a este Tribunal, representado pelo Procurador Marinus Eduardo De Vries Marsico, concordou com o exame e com a proposta de encaminhamento da unidade técnica (peça 76) .
	É o Relatório.

Alessandro Domenico de Magalhaes Franco (OAB/SP 138.750) e Marcelo Campos (OAB/SP 121.598).

Procurador Marinus Eduardo De Vries Marsico.

TOMADA DE CONTAS ESPECIAL. IRREGULARIDADES NA EXECUÇÃO DAS DESPESAS REALIZADAS COM RECURSOS DE PATROCÍNIO CONCEDIDO PELO SERVIÇO NACIONAL DE APRENDIZAGEM COMERCIAL. NÃO ADOÇÃO DE MEDIDAS NECESSÁRIAS AO PROSSEGUIMENTO DE AÇÕES PARA FINS DE RESSARCIMENTO DOS GASTOS IRREGULARES VERIFICADOS EM EVENTOS PATROCINADOS. CITAÇÃO. REVELIA DE ALGUNS RESPONSÁVEIS. ANÁLISE DE ALEGAÇÕES DE DEFESA. NÃO ACOLHIMENTO. IRREGULARIDADE DAS CONTAS. IMPOSIÇÃO DE DÉBITO E APLICAÇÃO DE MULTA.

TOMADA DE CONTAS ESPECIAL (TCE)

Secretaria de Controle Externo do Desenvolvimento Econômico - SecexDesen.

Trata-se da Tomada de Contas Especial autuada por determinação desta Corte, mediante o Acórdão 2975/2021-TCU-Plenário (de minha relatoria, TC-Processo 022.664/2020-3) , proferido nos autos da Representação que tinha por escopo apurar responsabilidades na Administração Regional do Serviço Nacional de Aprendizagem Comercial no Estado do Rio de Janeiro - Senac/ARRJ pelo fato de não ter sido dado prosseguimento às ações de ressarcimento de gastos irregulares verificados nos eventos 19º Senac Rio Fashion Business e Senac Rio Fashion Business Tech.
II
2.                Antes de adentrar o objeto específico destes autos, rememoro o antecedente iter processual que resultou na TCE em questão, para melhor compreensão da matéria. 
3.	O Plenário desta Casa, por força do Acórdão 2.476/2018 (também de minha relatoria) proferido nos autos da Prestação de Contas do Senac/ARRJ (TC-Processo 046.584/2012-9) , referente ao exercício de 2011, julgou regulares as contas de diversos responsáveis do Senac/ARRJ e determinou que fossem promovidas citações solidárias de outros agentes e empresas, para que apresentassem alegações de defesa e/ou recolhessem aos cofres da entidade as quantias especificadas naquele decisum, em face de ocorrências verificadas em contratos de patrocínio de eventos relativas à inclusão, na prestação de contas, de notas fiscais canceladas posteriormente à sua apresentação, utilizadas em duplicidade, incompatíveis com o período de execução do evento e/ou que não correspondiam à localização de sede ou filiais das empresas.
4.	Naquela mesma assentada (Acórdão 2476/2018-TCU-Plenário) , constatou-se que, quanto ao 19º Senac Rio Fashion Business e ao Senac Rio Fashion Business Tech, a entidade informou ter reprovado a prestação de contas desses eventos, destacando que havia notificado extrajudicialmente o patrocinado e que estava envidando esforços para apurar os fatos considerados irregulares, de modo a pleitear os ressarcimentos cabíveis.
5. 	Nada obstante, o Senac/ARRJ não apresentou esclarecimentos adicionais acerca da impugnação da prestação de contas do ajuste celebrado (Contrato de Patrocínio 328/2010) com as empresas Tryx Eventos Ltda. e Metro Quadrado Montagens e Promoções Ltda. para realização do 19° Senac Rio Fashion Business e do Senac Rio Fashion Business Tech. Ou seja, não havia, naqueles autos (TC-Processo 046.584/2012-9) , quaisquer notícias que versassem sobre os motivos pelos quais a prestação de contas dos precitados festejos foi rejeitada, tampouco quais medidas efetivas foram adotadas pela entidade para apurar as ocorrências e promover a recomposição dos cofres do Senac/ARRJ.
6. 	Por conseguinte, o Plenário expediu o comando que se segue, igualmente por meio do Acórdão 2.476/2018: 
"9.5. com fundamento no art. 8º da Resolução do TCU 265/2014, determinar:
9.5.1. ao Senac/ARRJ que apresente, no prazo de 15 (quinze) dias a contar do recebimento deste Acórdão, documentação comprobatória da efetiva apuração dos fatos considerados irregulares, verificados na prestação de contas do convênio celebrado com as empresas Tryx Eventos Ltda. e Metro Quadrado Montagens e Promoções Ltda. para realização do 19° Senac Rio Fashion Business e Senac Rio Fashion Business Tech, bem como as medidas adotadas para obter o devido ressarcimento, caso necessário;"
7.	Em momento processual posterior, os responsáveis instados a se manifestar nos autos do TC-Processo 046.584/2012-9 (Prestação de Contas do Senac/ARRJ) tiveram suas contas julgadas irregulares, com condenação ao pagamento de débito solidário e individual quantificado no processo e imposição da multa proporcional ao dano, nos termos do Acórdão 1507/2020-TCU-Plenário. Mediante esse decisum, constatou-se a inércia do Senac/ARRJ em cumprir o subitem 9.5.1 do Acórdão 2.476/2018, razão pela qual o Plenário autorizou (Acórdão 1.507/2020) , entre outras medidas, a autuação da Representação (que deu origem a esta TCE) a fim de apurar as responsabilidades no âmbito do Senac/ARRJ pelo fato de não ter sido dado prosseguimento às ações necessárias ao ressarcimento dos gastos irregulares verificados no 19° Senac Rio Fashion Business e Senac Rio Fashion Business Tech.
8.	Naquela Representação, a Secretaria de Controle Externo do Desenvolvimento Econômico - SecexDesen (sucessora da antiga Secretaria de Controle Externo do Trabalho e Entidades Paraestatais) , após analisar documentos fiscais e ordens de pagamento referentes aos itens da prestação de contas dos eventos, constatou as seguintes irregularidades referentes aos festejos indicados no item precedente: a) "presença de comprovante de depósitos em cheque na conta de fornecedores quarteirizados, sem a evidência e liquidação dos cheques"; b) "ausência de comprovação de pagamento aos beneficiários RPA [Recibo de Pagamento Autônomo]"; c) falta "de assinatura em contratos"; c) "repetição de CPFs em parte dos contratos RPA ou alteração mínima da sequência numérica em outra parte"; e d) "nota fiscal emitida em nome de Escala Eventos, empresa que não era parte nos contratos firmados pelo Senac." Essas ocorrências somaram R$ 1.039.786,62 em despesas impugnadas.
9.	A secretaria instrutiva apurou ainda que a responsabilidade pelo ressarcimento de R$ 1.039.786,62 (19/01/2012) aos cofres do Senac/ARRJ deveria ser atribuída, solidariamente, às empresas Tryx Eventos Ltda. e Metro Quadrado Montagens e Promoções Ltda., beneficiárias dos mencionados valores, bem como aos Srs. Orlando Santos Diniz e Júlio Cesar Gomes Pedro, signatários do terceiro termo aditivo ao Contrato 328/2010, de 4/11/2011, Presidente do Conselho Regional do Senac/ARRJ e Diretor do Departamento Regional do Senac/ARRJ, respectivamente, bem como ao Sr. Eduardo Diniz França Santana, Diretor Regional interino no período. 
10.	Por conseguinte, sugeriu a conversão daquela Representação em TCE, com fundamento no art. 47 da Lei 8.443/1992, para que fossem citados os responsáveis acima indicados (ex-dirigentes da entidade e empresas) , com vistas a apresentar alegações de defesa sobre as irregularidades apontadas e/ou recolher aos cofres do Senac/ARRJ o valor apurado. 
11.	Acolhi a proposta de conversão em TCE, mas entendi que deveriam ser feitas algumas achegas na forma de apresentação do débito. A quantia impugnada estava somada (R$ 1.039.786,62) , no entanto, as diversas parcelas que compunham o dano (cf. tabela à peça 25, p. 8-10, do TC Processo 022.664/2020-3) deveriam ser discriminadas em valores originais fracionados (ou seja, sem adição de parcelas) , especialmente para que se correlacionassem com as datas dos documentos e/ou dos dispêndios glosados. Para auxiliar os trabalhos, autorizei a unidade técnica que diligenciasse o Senac/ARRJ para obter as referidas datas (ou se valesse de outro meio expedito, a exemplo do e-mail) , de modo a assegurar que o quantum não excedesse o real valor devido e o cálculo não desfavorecesse os responsáveis, nos termos do que dispõe o art. 210, § 3º, do Regimento Interno/TCU. O Plenário desta Casa acatou esse encaminhamento mediante o Acórdão 2.975/2021. 
III
12.	Firmada essa contextualização preambular, passo a examinar o objeto específico desta TCE. 
13.	Como visto no Relatório precedente, após precisar as datas de ocorrência de todas as frações que compõem o débito, a unidade técnica promoveu a citação dos responsáveis acerca das irregularidades indicadas no item 8 acima. Somente o Sr. Orlando Santos Diniz, Presidente do Conselho Regional do Senac/RJ à época dos fatos, trouxe ao descortino do Tribunal as suas alegações de defesa. Os demais arrolados nos autos - Srs. Eduardo Diniz França Santana e Júlio Cesar Gomes Pedro e as empresas Tryx Eventos Ltda. e Metro Quadrado Montagens e Promoções Ltda. - deixaram transcorrer in albis o prazo que lhes foi conferido, o que caracteriza a revelia prevista no art. 12, § 3º, da Lei 8.443/1992.
14.	Os elementos de defesa apresentados pelo ex-agente, segundo a SecexDesen, foram insuficientes para afastar as ocorrências especificadas nos autos. Por conseguinte, a unidade técnica sugeriu, em substância, a irregularidade das contas dos Srs. Orlando Santos Diniz, Eduardo Diniz França Santana e Júlio Cesar Gomes Pedro e das empresas Tryx Eventos Ltda. e Metro Quadrado Montagens e Promoções Ltda., com condenação solidária ao pagamento do débito apurado no processo e imposição da multa individual prevista no art. 57 da Lei 8.443/1992 (peças 73 a 75) . O Parquet especializado concordou com o exame de mérito empreendido pela secretaria instrutiva (peça 76) . 
IV
15.	O Sr. Orlando Santos Diniz aduziu, em essência, que (peça 67) : a) o Tribunal seria incompetente para julgar as contas das entidades do Sistema "S", por não ser o Senac/RJ entidade pública, mas de caráter privado; b) deveriam constar no rol de responsáveis também o Diretor Regional do Senac, Sr. Júlio Cesar Gomes Pedro, e a Diretora Jurídica do Senac, Sra. Daniele Paraiso de Andrade Schneider, que eram membros do Conselho Regional do Senac/RJ à época; c) a Lei 13.655/2018 e o Decreto 9.830/2019 determinam que os gestores sejam responsabilizados somente se houver dolo ou culpa grave pelos seus atos, no caso, não houve dolo, e todas as suas decisões foram aprovadas em reuniões com a presença dos membros do Conselho Regional da entidade; d) somente as empresas Tryx Eventos Ltda. e Metro Quadrado Montagens e Promoções Ltda., beneficiárias das irregularidades, deveriam ser instadas a pagar o débito; e e) de acordo com o regulamento do Senac, o papel exercido pelo Presidente do Conselho Regional não compreendia a gestão administrativa da entidade, pois essa tarefa estaria a cargo do Conselho Regional e da equipe executiva.
16.	Sobre a suposta incompetência do Tribunal para julgar as contas do Senac/RJ, ao fundamento de que se cuida de entidade de natureza jurídica privada, ressalto que esse entendimento não encontra aderência ao magistério jurisprudencial desta Corte de Contas e do Supremo Tribunal Federal. Colho excertos de julgados da ferramenta de pesquisa deste Tribunal, "Jurisprudência Selecionada", com exegese antípoda à alegação oferecida pelo responsável:
Acórdão 2079/2015-TCU-Plenário (de minha relatoria) 
"Os serviços sociais autônomos se sujeitam ao controle do TCU, uma vez que administram recursos públicos de natureza tributária, advindos de contribuições parafiscais e destinadas ao atendimento de fins de interesse público." 
Acórdão 1770/2013-TCU-Plenário (rel. min. Benjamin Zymler) 
"Por arrecadarem e gerenciarem recursos públicos de natureza parafiscal, as entidades do Sistema 'S' estão sujeitas à fiscalização do TCU."
17.	Dessa linha não destoa o Pretório Excelso (grifos meus) :
"EMENTA Agravo regimental em mandado de segurança. Tribunal de Contas da União. Controle finalístico das entidades do Sistema S. Tomada de contas especial. Observância ao postulado do contraditório. Alcance de norma constitucional (art. 8º, I, da CF/88) . Pretensão de interpretação genérica. Inadequação da via eleita. Contribuições sindicais. Natureza pública. Agravo regimental do qual se conhece e ao qual se nega provimento. 1. O estabelecimento do contraditório em procedimentos iniciais de apuração de materialidade de atos objeto de denúncia perante o TCU não é obrigatório, pois, nessa fase, há mero ato investigatório, sem formalização de culpa. Precedentes. 2. De acordo com previsão do art. 12, II, da Lei Orgânica do TCU (nº 8.443/92) , é no processo da tomada de contas que o apontado como responsável tem a oportunidade de exercer seu direito ao contraditório e à ampla defesa, o que foi observado no caso dos autos. 3. Incabível a pretensão de transformar o mandado de segurança em instrumento para a interpretação acerca do alcance, de maneira genérica, de dispositivo constitucional, com vistas a delinear, de modo dissociado do caso dos autos, os limites do controle finalístico que compete ao TCU. A solução da lide no sentido de que é legítimo ao controle finalístico exercido pelo TCU adentrar na apreciação do padrão de objetividade e eficiência em contratação realizada por entidades do Sistema S se deu em seguimento a precedentes da Corte e se mostra suficiente para o deslinde da controvérsia. 4. As contribuições sindicais compulsórias possuem natureza tributária, constituindo receita pública, estando os responsáveis sujeitos à competência fiscalizatória do Tribunal de Contas da União. Precedentes. 5. A inexistência de argumentação apta a infirmar o julgamento monocrático conduz à manutenção da decisão recorrida. 6. Agravo regimental do qual se conhece e ao qual se nega provimento. (MS 34.296 AgR, Relator (a) : min. Dias Toffoli, Segunda Turma, julgado em 24/04/2018, Processo Eletrônico DJe-103, Divulg 25/05/2018, Public 28/05/2018) ."
18.	Como se percebe, há plena possibilidade jurídica de esta Corte exercer a sua jurisdição de contas sobre as entidades que integram o Sistema "S", porquanto, apesar da taxonomia privada, prestam serviços de interesse público ou social e são beneficiadas com recursos decorrentes de contribuições parafiscais (receita pública) , pelos quais devem prestar contas a este Tribunal e à sociedade.
19.	O ex-agente afirma que também deveriam constar no rol de responsáveis desta TCE o Diretor Regional do Senac, Sr. Júlio Cesar Gomes Pedro, e a Diretora Jurídica do Senac, Sra. Daniele Paraiso de Andrade Schneider, que eram membros do Conselho Regional do Senac/RJ à época. Assevera ainda que não era responsável pela gestão administrativa da entidade, indicando que esse encargo era do precitado Conselho Regional.
20.	De proêmio, ressalte-se que o Sr. Júlio Cesar Gomes Pedro foi alcançado pelo presente processo e instado a se manifestar nos autos, mas optou pela revelia, como se pode verificar à saciedade acima.
21.	Quanto às demais alegações - de trazer aos autos a Diretora Jurídica e membros do Conselho Regional e ainda de asseverar que não tinha atribuições administrativas -, entendo que não devem prosperar, porquanto as responsabilidades pelas irregularidades que resultaram em dano ao erário em questão foram bem delimitadas neste processo, conforme passo a explicar. 
22.	Os ex-agentes não comprovaram a boa e regular aplicação do valor impugnado, consoante as ocorrências que tisnaram a gestão (v. item 8 supra) , pois deixaram de dar prosseguimento às necessárias ações de ressarcimento dos gastos irregulares verificados, não observando o dever de prestar contas de recursos envolvendo a concessão de patrocínio. Sobre a obrigação de prestar contas de verbas de patrocínio, cito, entre outros, os Acórdão 1507/2020-TCU-Plenário, de minha relatoria; 6.813/2017 - 1ª Câmara, rel. min. subst. Augusto Sherman; e 545/2015 - Plenário, rel. min. Raimundo Carreiro.
23.	Destaco que o art. 70, caput e parágrafo único, da Constituição Federal seria o comando aplicável e suficiente para impor a obrigação de comprovação de gastos ao patrocinado que se vale de verbas públicas que lhe foram transferidas. 
24.	O caput do dispositivo precitado disciplina a "fiscalização contábil, financeira, orçamentária, operacional e patrimonial da União e das entidades da administração direta e indireta" e seu parágrafo único associa essa fiscalização à obrigação de prestar contas a que se sujeita qualquer pessoa que "utilize, arrecade, guarde, gerencie ou administre dinheiros, bens e valores públicos ou pelos quais a União responda (...) ".
25.	Como assentado alhures, as entidades do Sistema "S" gerenciam recursos decorrentes de contribuições parafiscais (receita pública) , que, ao fim e ao cabo, constituem espécie do gênero "dinheiros públicos" e, por conseguinte, há necessidade de prestação de contas ao Tribunal. 
26.	Outra questão que não é novidadeira nesta Casa de Contas, refere-se à interpretação pacífica de que as entidades de referência estão submetidas aos princípios constitucionais que regem a atividade administrativa (cf., os Acórdão 1280/2018-TCU-Plenário, rel. min. Benjamin Zymler; 5.736/2020 - 1ª Câmara, rel. min. subst. André de Carvalho; e 9.804/2019 - 1ª Câmara, de minha relatoria) .
27.	Nessa ordem de ideias, verificada a incontestável condição de dinheiro público, os recursos transferidos por entidades do Sistema "S" sob a égide dos contratos de patrocínio devem guardar os mesmos cuidados que se têm no trato de qualquer verba pública. E por estarem sujeitas aos princípios constitucionais inerentes à atividade administrativa, essas entidades estão obrigadas a adotar as medidas necessárias ao ressarcimento dos dispêndios irregulares realizados por terceiros patrocinados com esses recursos, por força do que dispõe o art. 70 da CF/1988, a exemplo de instauração de tomada de contas especial ou de ingresso de ação própria no Poder Judiciário, não tendo sido suficientes as notificações extrajudiciais enviadas às empresas Tryx Eventos Ltda. e Metro Quadrado Montagens e Promoções Ltda..
28.	Em específico, caberia ao Sr. Orlando Santos Diniz, Presidente do Conselho Regional do Senac/RJ à época dos fatos, "superintender a AR [Administração Regional] do Senac", nos termos do art. 28, inciso II, alínea "a" do Decreto 61.843/1967 (que aprovou o Regulamento do Senac) , e aos Diretores "organizar, dirigir e fiscalizar os serviços do órgão a seu cargo", conforme o inciso IV, alínea "a", do mesmo art. 28.
29.	Ademais, os recursos ora impugnados, recebidos a título de patrocínio, são referentes ao terceiro termo aditivo ao Contrato 328/2010, de 4/11/2011, em que um dos signatários foi o Sr. Orlando Santos Diniz.
30.	De acordo com esses fundamentos fáticos e jurídicos, entendo que está bem evidenciada a necessidade de responsabilização do Sr. Orlando Santos Diniz, tal qual ocorre com os outros ex-agentes e as empresas arroladas nos autos, não devendo ser acolhida a defesa do ex-dirigente na linha de trazer ao alcance desta TCE demais membros do Conselho Regional ou direcionar a obrigação de ressarcir os cofres da entidade somente às sociedades empresárias beneficiadas com recursos decorrentes de contratos de patrocínio. 
31.	Por fim, aduziu o defendente que não agiu com dolo ou erro grosseiro. Novamente se cuida de justificativa que não deve ser acatada. De ressaltar que a jurisprudência desta Casa se consolidou na linha de que a regra prevista no art. 28 da LINDB (Lei de Introdução às Normas do Direito Brasileiro,  Decreto-lei 4.657/1942, inserida pela Lei 13.655/2018) , ao estabelecer que o agente público só responderá pessoalmente por suas decisões ou opiniões técnicas em caso de dolo ou erro grosseiro, não se aplica à responsabilidade financeira por dano causado ao erário, haja vista que o dever de indenizar prejuízos aos cofres públicos permanece sujeito à comprovação de dolo ou culpa (culpa stricto sensu) , sem qualquer gradação, em face do tratamento constitucional conferido à matéria pelo art. 37, § 6º, da Constituição Federal. Menciono, nesse sentido, os Acórdão 1958/2022-TCU-Plenário (rel. min. Benjamin Zymler) ; 11.289/2021 - 1ª Câmara (rel. min. Vital do Rêgo) ; e 2.768/2019 - Plenário (rel. min. Benjamin Zymler) . 
32.	Lado outro, para finalidade de aplicação de sanções administrativas, entre as quais as multas, há que se verificar a ocorrência de culpa grave (erro grosseiro) ou dolo do administrador público (v. Acórdão 2391/2018-TCU-Plenário, rel. min. Benjamin Zymler, e 11.762/2018 - 2ª Câmara, de minha relatoria) . No caso dos autos, ao deixar de adotar medidas concretas com vistas ao ressarcimento das despesas irregulares verificadas no 19° Senac Rio Fashion Business e Senac Rio Fashion Business Tech, entendo que o ex-agente agiu com culpa grave e, por conseguinte, deve ser apenado com a multa.
33.	Nesse contexto, percebe-se que as alegações de defesa oferecidas pelo responsável foram insuficientes para afastar as irregularidades que permeiam os autos.
34.	Quanto às prescrições das pretensões ressarcitória e punitiva, a primeira é considerada imprescritível pelo Tribunal, enquanto a segunda se subsome à regra do art. 205 do Código Civil (decenal) , nos termos do Acórdão 1441/2016-TCU-Plenário (rel. min. Benjamin Zymler; red. min. Walton Alencar Rodrigues) , tendo ocorrido no caso concreto, em parte, uma vez que as irregularidades que tisnaram a gestão se estenderam de novembro de 2011 até 2012 (v. tabela de débito no Relatório precedente) e o ato que ordenou a citação dos responsáveis data de 8/12/2021 (Acórdão 2975/2021-TCU-Plenário, peça 3) . Em consequência, algumas frações do dano (base de cálculo) serão desconsideradas especificamente para fins de imposição da multa (dosimetria da pena) , que, no caso, é proporcional ao prejuízo, com base no art. 57 da Lei 8.443/1992.
35.	Outrossim, deve ser autorizado o pagamento das dívidas em até 36 parcelas mensais e consecutivas, caso solicitado, e sua cobrança judicial, com envio de cópia do Acórdão que vier a ser proferido à Procuradoria da República no Estado do Rio de Janeiro, nos termos do art. 16, § 3º, da Lei 8.443/1992 c/c o § 7º do art. 209 do Regimento Interno/TCU, bem assim ao Ministério do Trabalho e Previdência (órgão da administração direta que supervisiona a entidade) , para ciência.
     	Ante o exposto, manifesto-me por que seja adotada a Deliberação que ora submeto a este Colegiado.
T.C.U., Sala das Sessões, em 11 de outubro de 2022.
 
MARCOS BEMQUERER COSTA
Relator